臺灣臺東地方法院民事判決　九十二年訴字第一二九號
　　原　　　告　乙○○
　　特別代理人　陳董登美
　　訴訟代理人　王丕衍律師
　　被　　　告　吳智輝即東農電器行
　　訴訟代理人　李百律師
　　被　　　告　甲○○
右當事人間請求損害賠償事件，本院於民國九十三年十月六日言詞辯論終結，判決如
下：
    主    文
被告應連帶給付原告新臺幣陸拾萬元及自民國九十二年七月十日起至清償日止按年息
百分之五計算之利息。
原告其餘之訴駁回。
訴訟費用由被告連帶負擔四分之三；餘由原告負擔。
    事實及理由
一、被告甲○○經合法通知未於言詞辯論期日到場，核無民事訴訟法第三百八十六條
    所列各款情形，爰依原告聲請，由其一造辯論而為判決。
二、原告主張：被告吳智輝即東農電器行僱用無合格駕駛執照之被告甲○○，於民國
    九十一年六月三十日十五時許，駕駛東農電器行所有車牌號碼Ｅ７–２５６７號
    自用小貨車，沿臺東縣成功鎮○○街由東往西方向行駛，嗣於同日十五時四十五
    分許，途經該街與開封街交岔路口時，本應注意車前狀況、隨時採取必要之安全
    措施，且行經無號誌之交岔路口，應減速慢行，作隨時停車之準備，而依當時天
    候及路況，並無不能注意之情事，竟疏於注意，適原告騎乘車牌號碼ＰＵＪ–９
    ２６號重型機車沿開封街由南往北方向行駛，於行經該路口時遭被告甲○○撞及
    ，致原告受有頭部外傷合併嚴重腦損傷、兩側急性硬膜下血腫、左側大腦多處遲
    發性腦出血等傷害，被告甲○○觸犯過失傷害罪業經法院判決確定，原告因此次
    車禍，致中樞神經系統機能遺存顯著障礙，終身不能從事工作，支出醫療費用及
    因此所增加生活上之費用甚巨，精神上亦倍感痛苦，為此，爰依民法第一百九十
    五條第一項規定，請求被告甲○○賠償非財產上之損害新臺幣（下同）八十萬元
    ，被告吳智輝為被告甲○○之僱用人，依民法第一百八十八條第一項前段規定，
    應連帶負損害賠償責任等語。並聲明：被告應連帶給付八十萬元及自起訴狀送達
    最後被告之翌日即九十二年七月十日起至清償日止，按年息百分之五計算之利息
    。
三、被告吳智輝即東農電器行則以：本件車禍發生在星期日，共同被告甲○○係在下
    班時間，駕駛其所有車牌號碼Ｅ７–２５６７號自用小貨車返回成功鎮住處，嗣
    於當日下午自其住處駕車外出而肇事，並非在為其執行職務，肇事過程亦與其職
    務無關，依法自無須負連帶賠償責任；再原告無照又不戴安全帽率爾騎車上路，
    行經無號誌之交岔路口，左方車未暫停讓右方車先行，為肇事主因，對本件損害
    之發生顯與有過失，過失程度應比被告甲○○重；且原告因本件車禍已領得強制
    汽車責任保險金九十八萬元，依法應視為加害人或被保險人損害賠償金額之一部
    分，已逾本件請求之八十萬元，且原告所提看護費用部分，既無實際支出，也無
    必要，應予扣除等語。被告甲○○則以：平時伊皆住在臺東市公司的宿舍，當天
    因石雨傘那邊有一位客戶要安裝冷氣，星期天本來是休假，因伊要回成功鎮老家
    ，老闆就要伊把冷氣機及車子先開回家，伊是在下午三點多出去買檳榔時發生車
    禍的；原告就住在伊家附近，他現在已經可以自己走動，也可以自己洗衣服，根
    本不需要人看護等語，資為抗辯。
四、本件被告甲○○無照駕駛僱主即被告吳智輝即東農電器行所有車號Ｅ７–２５６
    ７號自小貨車於九十一年六月三十日十五時四十五分許，在臺東縣成功鎮○○街
    與開封街交岔路口處與原告無照駕駛之車號ＰＵＪ–９２６號重型機車相撞，經
    鑑定結果為：原告駕駛重型機車行經無號誌之交岔路口，左方車未暫停讓右方車
    先行，為肇事主因；被告甲○○無照駕駛自小貨車行經無號誌之交岔路口，未減
    速慢行，且未注意車前狀況，為肇事次因。原告因此次車禍，而受有頭部外傷合
    併嚴重腦損傷、兩側急性硬膜下血腫、左側大腦多處遲發性腦出血等傷害，致術
    後遺存中樞神經系統障害，為中度失智，領有中度痴症之殘障手冊，被告甲○○
    亦因觸犯過失傷害罪，經本院於九十二年五月二十八日以九十二年度成交簡字第
    九號刑事簡易判決判處有期徒刑三月如易科罰金以三百元折算一日，並經確定等
    情，有臺灣省花東區車輛行車事故鑑定委員會九十二年一月三日花鑑字第九一○
    七五七號鑑定意見書、財團法人佛教慈濟綜合醫院九十一年八月二日診字第Ａ0
    0000000號診斷證明書、財團法人長庚紀念醫院林口分院九十三年一月五
    日（九二）長庚法字第一四三六號函、中華民國身心障礙手冊及本院九十二年度
    成交簡字第九號刑事簡易判決在卷可稽，復為兩造所不爭，應堪信為真實。是本
    件所應審究者厥為：（一）被告甲○○為侵權行為時，是否處於執行職務中，亦
    即被告吳智輝即東農電器行是否應與被告甲○○負連帶損害賠償之責？（二）原
    告所已受之強制汽車責任保險之理賠金九十八萬元，是否應自原告請求損害賠償
    之範圍內予以扣除？（三）原告與被告甲○○之過失比例為何等情為斷。經查：
（一）按因故意或過失，不法侵害他人之權利者，負損害賠償責任。不法侵害他人之
      身體、健康、名譽、自由、信用、隱私、貞操，或不法侵害其他人格法益而情
      節重大者，被害人雖非財產上之損害，亦得請求賠償相當之金額。其名譽被侵
      害者，並得請求回復名譽之適當處分。又受僱人因執行職務，不法侵害他人之
      權利者，由僱用人與行為人連帶負損害賠償責任。民法第一百八十四條第一項
      前段、第一百九十五條第一項、第一百八十八條第一項分別定有明文。再民法
      第一百八十八條第一項所謂受僱人因執行職務不法侵害他人之權利，不僅指受
      僱人因執行其所受命令，或委託之職務自體，或執行該職務所必要之行為，而
      不法侵害他人之權利者而言，即受僱人之行為，在客觀上足認為與其執行職務
      有關，而不法侵害他人之權利者，就令其為自己利益所為亦應包括在內。最高
      法院亦著有四十二年臺上字第一二二四號判例可資參照。本件被告甲○○因過
      失不法侵害原告之身體，致原告受有前揭傷害等情均如前述，依上開說明，自
      應負損害賠償責任；再車禍發生當時，被告甲○○係駕駛被告吳智輝即東農電
      器行所有之車牌號碼Ｅ７–２５６７號自小貨車，該車兩側不但噴有「東農電
      器行」字樣，且車上除有大同窗型冷氣一台外，尚有裝配材料等物，此有現場
      照片附卷可考（見警卷車禍現場照片），於此客觀上已足認為與其執行職務有
      關，況被告甲○○於偵查中業已自承：「那天是星期日，我們公司休息，但老
      闆交待去做，我從台東開車到成功找客戶，我打電話給客戶，但客戶不在，我
      告訴老闆後就開車回成功家中，我又從家裡出來買檳榔途中才發生車禍。」等
      語（見偵查卷第二九頁），由此益足佐證事發當日被右確係受被告吳智輝之命
      始至臺東縣成功鎮，則就前揭情形相互參研，並揆之上開判例意旨，顯見被告
      甲○○事發當時，應係執行職務無訛，原告就此主張，自屬可採。雖被告吳智
      輝即東農電器行抗辯稱：事發當日為星期日，被告柳某係在下班時間，與執行
      職務無關云云，惟一般裝配家用冷氣機，恆在星期例假日或下班時間為之，且
      員工返家，既無駕照，豈能將載有公司機具之公司貨車開回之理？被告所辯除
      與常情不符外，亦與本院前揭事實之認定有違，自不足採信灼然，被告吳智輝
      即東農電器行自應負僱用人之連帶賠償責任。
（二）本件原告已向強制汽車責任保險人受領強制汽車責任保險金九十八萬元之事實
      ，此有富邦產物保險股份有限公司九十二年十月一日九二富保高發字第○二一
      號函附卷可憑，且為兩造所不爭，應堪信為真實。按保險人依本法規定給付之
      保險金，視為加害人或被保險人損害賠償金額之一部分；加害人或被保險人受
      賠償請求時，得扣除之，強制汽車責任保險法第三十條，固定有明文。惟依同
      法第二十五條第一項規定：「本保險之給付項目如下：一、傷害醫療給付。二
      、殘廢給付。三、死亡給付。」。則依前揭法文，可知強制汽車責保險法所為
      之給付，尚不包括被害人非財產上之損害即精神上之慰撫金甚明，被告辯稱，
      原告本件所請求之非財產上損害賠償，尚應扣除上開強制汽車責任險所給付之
      九十八萬元，已屬無據。況強制汽車責任保險，旨在保護受害人於身體、生命
      受汽車交通事故侵害時，得迅速獲得基本保障，其目的係在填補受害人之具體
      損害。而前揭扣除之法意，無非在於防止被保險人於損害發生時，獲有不當得
      利之情形。而不當得利獲得之可能唯有以「填補具體損害原則」為先決要件。
      具體損害又以得以金錢計算之保險利益為前題，被保險人就其得以金錢計算之
      保險利益價值投保，於保險事故發生後，得依約向保險人請求填補其損害，一
      旦其損害被填補之後，即應予以扣除之或對第三人之損害賠償請求權，即應讓
      與保險人，不得再向該第三人請求損害賠償，否則即為不當得利。然所謂非財
      產上損害賠償即精神上慰撫金，性質上，並無從以金錢計算其保險利益，是自
      無所謂不當得利之情形甚明，故依前揭說明，益足佐證，被告前揭為應予扣除
      之抗辯，應屬無據灼然。
（三）過失程度及精神慰撫金部分：經查：原告因此次車禍，而受有頭部外傷合併嚴
      重腦損傷、兩側急性硬膜下血腫、左側大腦多處遲發性腦出血等傷害，致術後
      遺存中樞神經系統障害，為中度失智，領有中度痴症之殘障手冊，已如前述，
      是其肉體、精神自受有極大痛苦甚明。經審酌原告為小學畢業，原為漁船船員
      ，已有房屋一棟，被告甲○○高中畢業，家無恆產，被告吳智輝高中畢業，除
      擁有房地外，另有投資多筆，收入尚可等情，分據渠等陳明在卷，復有財產資
      料附卷可參，本院審酌兩造之前揭身份、經濟、地位及能力等情，復參之本件
      車禍事故經鑑定結果原告為肇事主因，被告甲○○為肇事次因，原告未載安全
      帽、無照行經交岔路口又不讓左方車先行，過失程度顯較被告甲○○無照行經
      交岔路口未減速慢行且未注意車前狀況等情狀為重，本院依前揭鑑定結果，並
      參酌事故調查表、現場談話紀錄表及現場照片等事證，認原告應負擔十分之六
      之過失責任，被告甲○○應負擔十分之四之過失責任比例至為允當，從而認原
      告請求六十萬元，應屬合理公允，應予准許。逾此部分之請求，自屬無據。
五、合上所述，本件原告本於民法第一百八十四條一項前段、第一百八十八條、第一
    百九十五條第一項之法律關係，就其訴請被告二人連帶給付六十萬元，及自起訴
    狀繕本送達最後被告翌日（即九十二年七月十日）起至清償日止，按週年利率百
    分之五計算之法定遲延利息部分之請求，為有理由，應予准許。逾此範圍所為之
    請求，為無理由，應予駁回。
六、兩造其餘主張及所提證據，與本院上開論斷無涉或無違，爰不予一一贅述，附此
    敘明。
七、據上論結，本件原告之訴為一部有理由，一部無理由，依民事訴訟法第三百八十
    五條第一項前段、第七十九條、第八十五條第二項，判決如主文。
中　　　華　　　民　　　國　　九十三　　年　　　十　　　月　　二十　　　日
                                        臺灣臺東地方法院民事庭
                                            審判長法  官  王漢章
                                                  法  官  簡芳潔
                                                  法　官　曾宗欽
右為正本，係照原本作成。
如對本判決上訴須於判決送達後廿日內向本院提出上訴狀。
中　　　華　　　民　　　國　　九十三　　年　　　十　　　月　　二十六　　日
~B法院書記官　陳敏捷
